【裁判字號】    97,訴,405
【裁判日期】    980701
【裁判案由】    違章建築
【裁判全文】
臺中高等行政法院判決
                                       97年度訴字第405號
                              .
原      告  甲○○
訴訟代理人  徐文宗  律師
被      告  台中縣政府
代  表  人  乙○○
訴訟代理人  戊○○
            丙○○
            丁○○
上列當事人間因違章建築事件，原告不服內政部中華民國97年9
月3日台內訴字第0970083573號訴願決定，提起行政訴訟。本院
判決如下︰
    主  文
訴願決定及原處分關於撤銷臺中縣太平市○○路○段12巷20號即
編號18註銷違章建築查報部分均撤銷。
訴訟費用由被告負擔。
    事實及理由
一、事實概要：緣被告為開發台中縣太平市新光地區為新社區，
    並解決大里溪河川整治用地取得問題需要，報經內政部以民
    國92年11月12日內授中辦地字第0920084780號函核准辦理太
    平市區徵收，被告並以93年1月8日府地區徵字第
    0930010839-1號公告徵收土地改良物。原告所有坐落台中縣
    太平市○○路○段12巷20號建物（違章編號B18）位於上開徵
    收範圍內，屬84年間查報有案之違章建築，後因訴外人鄭輝
    等3人申請註銷蔣平注等27戶違建案，經被告以86年2月18日
    86府工使字第34346號函同意註銷原告上開建物之違章建築
    查報。嗣被告重新審查，認上開86年2月18日函逕為註銷原
    查報有案之違建顯有瑕疵，乃以97年3月6日府工使字第0970
    061989號函將之撤銷。原告不服，提起訴願遞遭駁回，遂提
    起本件行政訴訟。
二、兩造聲明：
  (一)原告聲明求為判決：訴願決定及原處分關於撤銷註銷原告所
    有台中縣太平市○○路○段12巷20號即原違建編號B18違章
    建築查報之部分均撤銷。
  (二)被告聲明求為判決：駁回原告之訴。
三、原告訴稱略以：
  (一)依台灣省政府66年3月22日府建四字第8233號函，在都市計
    劃公布前，已有之房屋可憑：(1)房屋謄本、建築執照或建物
    登記證明；(2)戶口遷入證明；(3)完納稅捐證明：(4)繳納自來
    水或電費證明之一辦理變為合法建物。又依台中縣辦理公共
    工程建築改良物拆遷補償自治條例第3條第1項及第2項規定
    ，所稱建築物係指下列各款：一都市計畫及內政部指定建築
    法適用地區公布前之建築物。二日據時期已實施都市計畫地
    區，光復後依法重行發布實施都市計畫以前建造之建築物。
    三依建築法領有使用執照之建築物。四依建築法領有建築執
    照或建築許可之建築物。但以主要構造及位置，均照核准之
    工程圖施工者為限。
  (二)原告係訴外人陳雄光之養子，陳雄光於53年3月24日即遷入
    台中縣太平市○○路○段12巷20號建物（下稱系爭建物），
    此有戶籍謄本可證，嗣陳雄光於84年4月21日死亡，乃由原
    告繼承。按系爭建物早於48年即已存在，此觀被告95年8月
    17日現場會勘紀錄即明，亦為被告所不否認（參本件98年1
    月8準備程序筆錄）。又依台中縣稅捐稽徵處大屯分處（現
    為台中縣地方稅務局大屯分局）80年6月28日稅屯二字第220
    43號房屋稅籍證明，並經台中縣太平市公所出具87年7月17
    日87太平市工字第9056號證明書，證明系爭建物均係62年12
    月24日實施建築管理之前已設籍之合法建築物，而被告84年
    認定系爭建物違建日期亦載為58年3月（參原告所提證物四
    「新光橋上、下游違建」會勘記錄），則依台灣省政府66年
    3月22日府建四字第8233號函，上開證明文件即可認系爭建
    物係在62年12月24日實施建築管理之前即已設籍之合法建物
    。再者，由歷次戶籍謄本門牌號碼整編資料，系爭建物於53
    、59、65、67年均存在，因此方有門牌號碼之整編，可證系
    爭建物確實於62年之前即已存在。被告悖於首揭規定，撤銷
    原註銷違建處分，顯非適法。被告雖辯稱系爭建物重新翻修
    等語，惟被告並無實證足證系爭建物於前開實施建築管理之
    後有翻修之事實。至被告所憑之95年8月17日之現場會勘紀
    錄所載及現場照片，看不出系爭建物有重新翻修，實不足作
    為撤銷86年註銷違建查報認定之事實依據。又當時查報沒有
    查到改建之情形，查報可能不實。另原告否認系爭建物有翻
    修，僅是屋頂部分有漏水而維修，無所謂屋頂翻新之問題。
    被告辯稱系爭建物屋頂部分修建範圍超過1/2等語，其應就
    此一事實負舉證責任。
  (三)退步言，縱認被告所為86年4月1日之註銷違建處分違法，惟
    依行政程序法第121條第1項規定，同法第117條之撤銷權，
    應自原處分機關或其上級機關知有撤銷原因時起，2年內為
    之。原告因出具台中縣稅捐稽徵處大屯分處80年6月28日稅
    屯二字第22403號房屋稅籍證明，並經由台中縣太平鄉公所
    出具87年7月17日87太平市工字第9056號證明書，證明系爭
    房屋均係在62年12月24日實施建築管理之前已設籍之合法建
    築物，故被告以86年4月1府工使字第78237號函註銷違建。
    惟被告嗣依94年5月30日關於太平市公所所作成結論關於太
    平市公所所提供之證明不得作為合法建物之認定，據以撤銷
    前開86年註銷違建查報處分。可知被告至遲於94年5月30日
    即知有撤銷原因，惟被告遲至97年3月6日以府工使字第0970
    061989號函註銷86年4月1日府工使字第78237號函，依前揭
    法律規定，被告行使撤銷權已罹於除斥期間。至被告於95年
    8月17日所辦理現場會勘部分，係被告就房屋現狀會勘，並
    不足作為被告撤銷前86年註銷為違建查報處分之基礎事實，
    業如前述，亦不得謂被告於95年現場會勘時始知有撤銷原因
    ，其理當然。
四、被告答辯略以：
  (一)按台中縣太平市係內政部指定實施建築法及62年12月24日訂
    頒實施都市計畫以外地區建築物管理辦法實施管理之地區。
    換言之，台中縣太平市自實施都市計畫以外地區建築物管理
    辦法頒布實施日起，舉凡建築法第9條規定之新建、增建、
    修建、改建等建築行為，均須依據同法第25條規定向建築主
    管機關申請執照手續，經審查合格並領得執照始得建造，否
    則，擅自建造即屬違章建築，違章建築處理辦法第2條定有
    明文。又依台灣省政府66年3月22日府建四字第8233號函，
    建築法於60年12月22日修正公布前之合法房屋依內政部63年
    3月8日台內營字第575150號函第2項規定4種文件（1.房屋謄
    本、建築執照或建物登記證明2.戶口遷入證明3.完納稅捐證
    明4.繳納自來水或電費證明）之一申請接水，接電或申請營
    業登記者，應依建築法適用時間認定其房屋是否合法。
  (二)系爭建物經台中縣太平鄉公所（現改制為太平市公所）以84
    年5月17日84太鄉建字第13536號違章建築查報單查報至被告
    ，因違建人姓名及違建地點大部分不詳，遂依據前台灣省政
    府建設廳73年8月29日建四字第163732號函及太平鄉公所84
    年5月17日84太鄉建字第13536號違章建築查報單辦理，經被
    告以84年5月23日84府工建字第121224號公告「主旨：公告
    冊列建築物（詳查報單）為違章建築，請違建人依法補辦建
    造執照，逾期強制拆除。公告期滿後，該違建物依法強制拆
    除。」承上，被告84年6月28日工建字第159890號公告違章
    建築拆除通知；公告（違建人姓名、住址不詳）違章建築拆
    除案。85年10月26日訴外人鄭輝等3人申請註銷原告等27戶
    違建案，經會勘所提證件，被告以86年2月18日府工使字第
    34346號及86年4月1日府工使字第78237號函同意註銷含原告
    在內共10戶違建。
  (三)被告86年4月1日當時係依據台中縣太平市公所證明文件辦理
    註銷違建，然依被告94年7月7日府地區徵字第0940183082號
    函檢送94年5月30日召開「太平市區徵收範圍內
    太平市○○路○段12巷內涉及查報有案違章建築認定疑義工
    作小組第3次會議紀錄」結論一(三)太平市公所意見：「本所
    核發未實施都市計畫以外地區建築管理證明文件，僅供接水
    、接電或申請營業登記之用，不得作為合法房屋證明之用。
    」是60年12月22日建築法修正公布前之房屋，縱有前揭內政
    部63年3月8日台內營字第575150號函第2項規定4種文件之一
    ，惟其中戶口遷入證明、繳納自來水或電費證明等2項證明
    文件，既無記載房屋面積若干平方公尺、樓層數、房屋搆造
    別，僅記錄何時遷入或何時有用電或用水，然違建查報單有
    記載違建面櫝、房屋構造、樓層數，倘僅憑戶口遷入證明、
    繳納自來水或電費證明，又當如何註銷違建？被告前於86年
    2 月18日與86年4月l日2次註銷10戶違建案，在法令認定上
    實有瑕疵。
  (四)系爭建築物經台中縣太平市公所於84年間查報違建，被告於
    86 年2月18日註銷違建，至被告以原處分撤銷上開註銷違建
    ，相距11年，與原告所附戶口遷入證明其房屋於59年9月10
    日遷入至86年2月18日相較有27年之久，兩者相較為11年、
    27 年之比，系爭建物自59年9月10日遷入迄今約30餘年，因
    時空環境的變化不堪使用而自行拆除重（改）建，若未申領
    執照即構成違建。又自62年12月24日起至86年4月l日註銷，
    長達23年之久，原告聲稱於62年以前建造之房屋，因時空環
    境變化、民生需求，而重建（改建），未經申領執照即擅自
    動工興建，已違反建築法第25條規定，即構成違章建築。再
    依84年違章查報資料B18所載系爭建物為鋼鐵磚造1樓建物，
    面積210平方公尺，高3.5公尺，然於95年8月17日現場會勘
    時，依會勘記錄現場照片所示現況為加蓋2樓、磚造或加強
    磚造建物，依建築法第9條、第25條規定，即應申請建造執
    照。但本件查無申請之資料，亦為違建。原告雖主張僅為屋
    頂漏水維修等語，惟屋頂之修建，如其屋頂樑架、衍條更換
    超過1/2，依建築法第9條規定，即屬建造行為，仍應申請建
    築執照。至原告所提戶籍謄本門牌整編資料，僅能證明62
    年之前於該門牌號碼有房屋存在，但無法證明62年之後或門
    牌整編之間房屋之狀況，如是否有重建等。
  (五)關於本件原處分係新的確認系爭建物為違建處分或註銷違建
    行政處分違法之撤銷乙節，按原處分係註銷違建行政處分違
    法之撤銷處分。至原告訴稱被告作成原處分，已逾行政程序
    法第121條第1項規定2年之除斥期間乙節，按：
  1.原告係檢附台中縣稅捐稽徵處大屯分處80年6月28日稅屯二
    字第22043號房屋稅籍證明書，並經由台中縣太平市公所出
    具87年7月17日87太市工字第9056號證明書，而依該房屋稅
    籍證明書所載建物完工日期，主張系爭建築物係59年3月27
    日以前興建完成。然台中縣稅捐稽徵處大屯分處（局）94年
    10月26日中縣稅屯分房字第0940019327號函稱：「有關各該
    房屋稅籍紀錄表完工日期欄實際上並無其他佐證得以確切查
    悉其完工日期，僅係依納稅義務人切結之『房屋稅籍課稅申
    明書』所陳予以轉載。」是台中縣稅捐稽徵處大屯分處80年
    6月28日稅屯二字第22043號房屋稅籍證明書所載建築物完工
    日期，僅係依納稅義務人切結之「房屋稅籍課稅申明書」所
    陳予以轉載，實無法佐證得以確切查悉其完工日期，僅憑納
    稅義務人切結以作為課稅之用，無法佐證系爭建築物為59年
    3月27日以前建造完成。
  2.因同徵收區段之隔鄰違章住戶對於被告86年2月18日府工使
    字第34346號函、86年4月1日府工使字第78237號函註銷違建
    函提出質疑與不服，何以被告僅註銷其他10戶之違建案，事
    關發放徵收救濟金之爭議，未被註銷違建者表達不滿，被告
    為早日完成太平市區徵收工程之進行，必須拆除區段
    徵收之建築物，為早日釐清違建與否之爭議，乃邀集相關單
    位重新會勘，經被告於95年9月27日以府地區徵字第0950271
    015號函辦理之太平市區徵收範圍內太平市○○
    路○段12巷內合法建物認定現場會勘紀錄會勘結論，重新就
    86 年2月18日府工使字第34346號函、86年4月1日府工使字
    第78237號函註銷之依據是否有問題，經研析後被告乃以原
    處分即97年3月6日府工使字第0970061989號函註銷86年4月1
    日府工使字第78237號函，是系爭建物仍屬查報有案之違建
    。
    按被告係於95年8月間會勘現場時，始知原註銷違建處分與
    事實不符，本件原處分係依據被告95年9月27日府地區徵字
    第0950271015號函辦理之太平市區徵收範圍內太
    平市○○路○段12巷內合法建物之認定，係依現場會勘紀錄
    續辦之行政處分，並無牴觸行政程序法第121條規定。
五、本件兩造之爭點為：系爭建物是否為內政部指定台中縣太平
    市實施建築法及62年12月24日訂頒「實施都市計畫以外地區
    建築管理辦法」實施管理之前，即已存在之建物，而不應被
    認定為違章建築？
六、按「本法之適用地區如左：一實施都市計畫地區。二實施區
    域計畫地區。三經內政部指定地區。」、「本法所稱建造，
    係指左列行為：一新建：為新建造之建築物或將原建築物全
    部拆除而重行建築者。二增建：於原建築物增加其面積或高
    度者。但以過廊與原建築物連接者，應視為新建。三改建：
    將建築物之一部分拆除，於原建築基地範圍內改造，而不增
    高或擴大面積者。四修建建築物之基礎、樑柱、承重牆壁、
    樓地板、屋架或屋頂，其中任何一種有過半之修理或變更者
    。」、「建築物非經申請直轄市、縣（市）（局）主管建築
    機關之審查許可並發給執照，不得擅自建造或使用或拆除。
    」分別為建築法第3條第1項、第9條及第25條第1項所明定。
七、經查，本件被告報經內政部92年11月12日內授中辦地字第
    0920084780號函核准辦理太平市區徵收，被告再
    以93年1月8日府地區徵字第0930010839-1號公告徵收土地改
    良物。原告所有系爭建物（違章編號B18）位於上開徵收範
    圍內，經當時台中縣太平鄉公所於84年5月間查報係違章建
    物，並由被告公告該建物所有人請依法補辦建造執照，逾期
    強制拆除(本院卷41-42頁），被告因辦理強制拆除時之違章
    建築確切位置及其是否係拆除又重建之建物，難以認定，爰
    決定該巷內所有建物暫緩發放補償費。經被告重新彙整相關
    資料後，以86年2月18日86府工使字第34346號及86年4月1日
    府工使字第78237號函同意註銷原告所有上開建物違反建築
    法部分之違章建築查報(同卷58-63頁)。嗣被告以94年7月7
    日府地區徵字第0940183082號函檢送94年5月30日召開「太
    平市區徵收範圍內太平市○○路○段12巷內涉及
    查報有案違章建築認定疑義工作小組第3次會議紀錄」結論
    一(三)太平市公所意見：「本所核發未實施都市計畫以外地區
    建築管理證明文件，僅供接水、接電或申請營業登記之用，
    不得作為合法房屋證明之用。」(同卷70-71頁)，而該證明
    並無記載房屋面積、構造、樓層，被告前於86年逕為註銷違
    反建築法令部分之違章建築查報顯有瑕疵錯誤，並依據被告
    95年9月27日府地區徵字第0950271015號函辦理之太平市區徵收範圍內太平市○○路○段12巷內合法建物認
    定現場會勘結論，以97年3月6日府工使字第0970061989號函
    (即原處分)撤銷被告86年2月18日86府工使字第34346號及86
    年4月1日府工使字第78237號函註銷原告違建案(同卷73 頁)
    ，固非無據。
八、惟按「本辦法所稱之違章建築，為建築法適用地區內，依法
    應申請當地主管建築機關之審查許可並發給執照方能建築，
    而擅自建築之建築物。」違章建築處理辦法第2條定有明文
    。又「建築法修正公布前合法房屋接水、接電或申請營業登
    記，如何認定其房屋為合法，請依說明二規定辦理．．．說
    明二『建築法』適用地區，依該法第3條規定為『實施都市
    計畫地區』、『實施區域計畫地區』、『經內政部指定地區
    』及『上列地區外之供公眾使用及公有建築物』。凡『建築
    法』適用地區，所有建築之建造，均應依法申領建造執照；
    依同法第73條規定，非經領得使用執照不准接水、接電或申
    請營業登記。至建築法於民國60年12月22日修正公布前之合
    法房屋依內政部63.03.08台內營字第575150號函第2項規定4
    種文件（1房屋謄本、建築執照或建物登記證明2戶口遷入證
    明3完納稅捐證明4繳納自來水或電費證明）之一申請接水，
    接電或申請營業登記者，應依「建築法」適用時間認定其房
    屋是否合法，並依左列規定辦理：．．．(三)內政部指定地區
    ：經內政部指定實施『建築法』而於62年12月24日訂頒『實
    施都市計畫以外地區建築管理辦法』實施管理之地區，計有
    ：1.62年12月24日指定1至12等則『田』地目之土地，及左
    列省轄市、鄉、鎮、縣轄市全部行政區：．．．台中縣：．
    ．．太平鄉．．．」為台灣省政府66年3月22日府建四字第
    8233號函所明釋(同卷64頁)。而台中縣太平鄉(現已升格為
    太平市)經內政部指定於62年12月24 日實施建築管理，系爭
    房屋是否屬實施建築管理前之合法房屋，僅提出前開(1)房屋
    謄本、建築執照或建物登記證明(2)戶口遷入證明(3)完納稅捐
    證明(4)繳納自來水或電費證明之一即可據以申請接水、接電
    或申請營業登記；即可依「建築法」適用時間認定其房屋是
    否合法。
九、次查，原告主張其係訴外人陳雄光之養子，陳雄光於53年3
    月24日即遷入系爭建物，嗣陳雄光於84年4月21日死亡，乃
    由原告繼承，業據其提出戶籍謄本為證(訴願卷66-67頁)，
    另被告86年2月18日86府工使字第34346號函同意註銷原告系
    爭建物違建，所檢附「太平市新光橋上、下游違建檢附合法
    房屋證明文件名冊」系爭建物部分有於59年9月10日戶口遷
    入證明（同卷39頁)，另依被告95年8月17日現場會勘紀錄記
    載系爭建物依戶口遷入證明於48年10月16日遷入(同卷48 頁
    )，該戶籍謄本乃內政部63.3.8臺內營字第575150號函規定
    建築法修正前合法房屋之4種證明文件之一，自可推定系爭
    建物係屬實施建築管理前業已存在之合法房屋，被告如認系
    爭建物係實施建築管理後方興建之無建造執照之房屋，自應
    提出具體事證以資證明，否則不得排除上開戶籍謄本之證明
    力。
十、第查，依林務局農林航空測量所67年12月2日之空照圖，雖
    解析度並非十分清楚，然以肉眼觀察影像所呈現之形狀及縱
    深，系爭建物之位置並非屬樹林或田野，仍有人為設置物之
    跡象，尚難認該處並無建物存在。至被告會同太平市公所95
    年8月17日之「太平市區徵收範圍內太平市○○
    路○段12巷內合法建物認定現場會勘紀錄」關於系爭建物部
    分，勘查結果為屋頂已重新翻修，依建築法第9條規定，應
    申請建照，查本案並無修建資料可稽（本院卷96頁)；被告
    雖稱依84年違章查報資料系爭建物為鋼鐵磚造1樓建物，面
    積210平方公尺，高3.5公尺，於95年8月17日現場會勘時，
    現場照片所示為加蓋2樓、磚造或加強磚造建物乙節。縱有
    其事，系爭建物原為鋼鐵磚造1樓建物，被告95年8月17日現
    場會勘紀錄之現場照片關於系爭建物有3部分，其中2部分均
    有1樓建物(本院卷96頁)，原告如將部分建物加蓋至2樓，未
    依建築法第9條第2款、第4款及第25條之規定申請建造執照
    ，而將建物之屋頂重新翻修或有其他增建之情形，則係僅建
    築物屋頂重新翻修或有其他增建之部分屬違章建築，而非整
    棟建物部分均屬違章建築，被告亦未提出任何具體事證，足
    資證明原告將原有建物全部拆除後重建，或將原有建物主要
    基礎、樑柱及承重牆壁2分之1以上變更，致喪失原有建物之
    性質，尚難認系爭建物全部均屬違章建築，被告僅以系爭建
    物有修建之情形及戶口遷入證明、公所證明並無記載房屋面
    積、構造別、樓層數等，即認被告前開86年逕為註銷系爭建
    物違反建築法部分之違章建築查報有瑕疵，據予撤銷，自有
    認定事實未依客觀事證之違法。
十一、綜上所陳，被告原處分關於撤銷系爭建物註銷違章建築查報
    部分有前開之違誤，訴願決定對該部分予以維持，亦有未合
    ，原告請求撤銷原處分及訴願決定關於撤銷系爭建物註銷違
    章建築查報部分，為有理由，應由本院將之均撤銷，由被告
    再予查明後，另為處分，以符法制，並昭折服。另兩造其餘
    之主張，與本件判決之結果無影響，爰毋庸逐一論述，附此
    敘明。
十二、據上論結，本件原告之訴為有理由，依行政訴訟法第195條
    第1項前段、第98條第1項前段，判決如主文。
中    華    民    國    98    年    7     月     1    日
              臺中高等行政法院第四庭
                        審判長法  官  沈  應  南
                              法  官  林  秋  華
                              法  官  許  武  峰
以上正本證明與原本無異。
如不服本判決，應於判決送達後20日內向本院提出上訴書狀，其
未表明上訴理由者，應於提起上訴後20日內向本院提出上訴理由
書（須依對造人數附具繕本）；如於本判決宣示或公告後送達前
提起上訴者，應於判決送達後20日內補提上訴理由書（須附繕本
）。未表明上訴理由者，逕以裁定駁回。
中    華    民    國    98    年    7     月     2    日
                              書記官  莊  啟  明


司法院資訊處製作；財團法人民間司法改革基金會備份。
